ACORDAO-COMPLETO-2325250

ACÓRDÃO 1420/2020 ATA 19/2020 - PLENÁRIO

VISTOS, relatados e discutidos estes autos de Relatório de Levantamento de Auditoria, em que se aprecia o Pedido de Reexame interposto pela Construtora Queiroz Galvão S.A. contra o Acórdão 3134/2010-TCU-Plenário, por meio do qual foi examinada, pelo Tribunal, questão remanescente de fiscalização realizada nas obras de adequação/duplicação da BR-101/Sul, no trecho compreendido entre Palhoça-SC e a divisa entre os Estados de Santa Catarina e do Rio Grande do Sul, no âmbito do Fiscobras 2008, versando sobre o Contrato nº  TT-189/2004 e possível ocorrência de sobrepreço no empreendimento.
ACORDAM os Ministros do Tribunal de Contas da União, reunidos em sessão do Plenário, ante as razões expostas pelo Relator, em:
	9.1. nos termos do art. 48 da Lei 8.443/1992, c/c os arts. 278, § 2º, e 279, parágrafo único, do Regimento Interno/TCU, não conhecer do Pedido de Reexame interposto pela Construtora Queiroz Galvão S.A., sem prejuízo de encaminhar, ao Departamento Nacional de Infraestrutura de Transportes, a documentação apresentada pela recorrente (peças 317 e 322) e cópia integral do presente processo, como subsídio para o cumprimento do disposto no Acórdão 3134/2010-TCU-Plenário;
	9.2. dar ciência da presente deliberação à recorrente, bem como ao Departamento Nacional de Infraestrutura de Transportes;
	9.3. encaminhar cópia deste Acórdão, acompanhado do Relatório e do Voto, à Procuradoria da República no município de Palhoça-SC, para fins de atendimento à Solicitação referente ao TC Processo 003.070/2012-3.

Pedido de Reexame interposto contra acórdão que expediu determinação em processo de auditoria nas obras de adequação/duplicação da BR-101/Sul, no trecho compreendido entre Palhoça-SC e a divisa entre os Estados Santa Catarina e Rio Grande do Sul.

Superintendência Regional do Dnit no Estado de Santa Catarina.

3. Interessados/Recorrentes:
3.1. Interessados: Departamento Nacional de Infraestrutura de Transportes - Dnit; Construtora Queiroz Galvão S.A. (33.412.792/0001-60).
3.2. Recorrente: Construtora Queiroz Galvão S.A. (33.412.792/0001-60).

13.1. Ministros presentes: José Mucio Monteiro (Presidente), Walton Alencar Rodrigues, Benjamin Zymler, Augusto Nardes, Aroldo Cedraz (Relator), Raimundo Carreiro, Ana Arraes, Bruno Dantas e Vital do Rêgo.
13.2. Ministros-Substitutos presentes: Augusto Sherman Cavalcanti, Marcos Bemquerer Costa, André Luís de Carvalho e Weder de Oliveira.

AROLDO CEDRAZ

Ministro Augusto Nardes.

Trata-se de Pedido de Reexame interposto pela Construtora Queiroz Galvão S.A. contra o Acórdão 3134/2010-TCU-Plenário, por meio do qual esta Corte de Contas, ao apreciar questão remanescente do Relatório de Auditoria realizado nas obras de adequação/duplicação da BR-101/Sul, no trecho compreendido entre Palhoça-SC e a divisa entre os Estados Santa Catarina e Rio Grande do Sul, no âmbito do Fiscobras 2008, expediu determinação ao Departamento Nacional de Infraestrutura de Transportes (DNIT) , para que repactuasse o preço unitário do item PN-19 ("espalhamento de solos em bota-fora") do Contrato nº TT-189/2004, firmado entre a autarquia e a empresa ora recorrente, e buscasse o ressarcimento dos valores indevidamente pagos em função do sobrepreço identificado no respectivo item.
2.	O acórdão recorrido foi vazado nos seguintes termos:
"VISTOS, relatados e discutidos estes autos de relatório de levantamento de auditoria realizado nas obras de duplicação da BR-101/Sul, no trecho compreendido entre Palhoça/SC e a divisa entre os Estados Santa Catarina e Rio Grande do Sul, no âmbito do Fiscobras 2008, 
ACORDAM os Ministros do Tribunal de Contas da União, reunidos em Sessão Plenária, ante as razões expostas pelo Relator, em:
9.1. com fundamento no art. 45 da Lei nº 8.443/1992, c/c o art. 251 do Regimento Interno do TCU, fixar o prazo de 15 (quinze) dias para que, previamente ouvida a contratada, o Dnit promova, no que se refere ao Contrato nº TT-189/2004 (Lote 27) , a repactuação do preço unitário do item "PN-19: espalhamento de solos em bota-fora", limitando-o a R$ 0,86/m3 (data-base: agosto de 2003) , e adote, consequentemente, as providências necessárias com vistas ao ressarcimento do débito, por meio de descontos em faturas vincendas, se houver saldo contratual, ou pela instauração de tomada de contas especial, em atenção ao art. 8º da Lei nº 8.443/1992 e ao art. 3º, § 1º, da Instrução Normativa TCU nº 56, de 5/12/2007;
9.2. arquivar os presentes autos."
3.	A Secretaria de Recursos, em instruções uniformes (peças 109-111) , propõe o conhecimento do pedido de reexame e a negativa de provimento, nos termos transcritos a seguir:
 "HISTÓRICO
2.	Trata-se do relatório de levantamento de auditoria (Fiscobras 2008) realizado pela Secretaria de Controle Externo no Estado de Santa Catarina - Secex/SC nas obras de adequação/duplicação da BR-101/Sul, no trecho compreendido entre Palhoça/SC e a Divisa SC/RS, no âmbito do Programa de Trabalho nº 26.782.1462.1208.0042.
3.	O Contrato TT-189/2004, firmado entre o Dnit e a Construtora Queiroz Galvão S/A, decorre do Lote 27 da Concorrência 03/02-00 e tem por objeto a execução das obras de duplicação e restauração de 28,5km da BR-101/SC, do km 358,50 ao km 387,00 (peça 1, p. 2) .
4.	A equipe de auditoria analisou a documentação relativa à 3ª revisão do contrato TT-189/2004 (Lote 27) , peça 5, p. 21, 25 e 27-32, e identificou sobrepreço no item "PN-19: espalhamento de solos em bota-fora", ao preço unitário de R$ 1,91/m3, diante da utilização indevida da composição de custo unitário adotada como referência, proveniente de adaptação da composição do Sicro 2S 01 300 02 (escavação, carga e transporte de solos moles DMT 200 a 400 m) , em razão da natureza dos serviços não serem compatíveis entre si. Enquanto o serviço de referência do Sicro se presta para terraplanagem (escavação, carga e transporte de solos moles) , no qual o trator de esteira é equipamento auxiliar, e consequentemente apresenta baixo percentual de utilização (42%) , no serviço de espalhamento de solos em bota-fora (serviço novo) , representa o equipamento principal, com alto percentual de utilização (peça 1, p. 51) .
5.	O Superintendente Regional do Dnit/SC e a Construtora Queiroz Galvão S.A. foram instados a apresentar justificativas para a inclusão de novo serviço de espalhamento de solos moles com preço acima do mercado, em razão de atribuir baixa e irreal produtividade à composição de custo do serviço (peça 1, p. 111 e 115) . Em resposta, foi alegada a regularidade da metodologia empregada por estar amparada no ordenamento jurídico e normas do Dnit, afirmando a construtora que a produção de equipe considerada no ajuste foi de 64 m3, e índice produtivo de 0,42 h, resultando em produção efetiva de 152,38m3/h (64/0,42) , próxima da indicada pela Secex/SC, e que a ociosidade de 58% é comum neste tipo de serviço, mas que foi desconsiderada pela Unidade Técnica do TCU, sendo impossível a utilização do coeficiente de 100% pretendido (peça 1, p. 155) . 
6.	A Secex/SC refutou as justificativas. Os valores do novo serviço deveriam balizar-se nos preços de mercado e/ou Sicro, e o parâmetro que serviu de base para a construtora montar a sua planilha (2S 01 300 02 - Esc. Carga transp. de solos moles) também merecia o crivo da média de mercado e do Sicro, pois se verificou que, enquanto no Sicro estava definido em R$ 10,90/m³, na licitação foi cotado pela construtora por R$ 14,00/m³, sendo o valor do orçamento do Dnit de R$ 8,78/m³ e a média do mercado na licitação de apenas R$ 8,97/m³, ou seja, este item havia sido cotado com preço 56% acima da média de mercado, estando seus insumos automaticamente majorados em relação ao mercado e ao Sicro, de forma que o Dnit, ao aceitar uma produção de apenas 64,00 m³/h, correspondente a uma taxa de utilização de 42%, teria que aplicar, pelo menos, o devido fator para redução do preço do item novo, chegando ao valor de R$ 1,22/m³ = R$ 1,91/m³ x (R$ 8,97/R$ 14,00) , e coincidentemente, o serviço similar, mais completo e custoso, constante do Sicro (2 S 01 513 01 - Compactação de material de 'bota-fora', peça 5, p. 32) também era estimado no valor de R$ 1,22/m³ (agosto/2003) , de forma que o Dnit tinha parâmetros normativos e de preço para não aceitar que o novo serviço viesse a custar para o erário mais do que R$ 1,22/m³, sendo proposta a retenção da diferença de R$ 0,69/m³ paga a maior (peça 2, p. 116-117) .
7.	O Ministro Relator mencionou trecho do Manual de Custos Rodoviários esclarecendo que as informações do Sicro2 relativas às produções de equipes mecânicas foram geradas pelo método teórico, o qual parte do princípio de que a produção de uma equipe mecânica será sempre igual à produção de seu equipamento principal e dispôs que, por essa lógica, sendo o trator de esteiras equipamento principal, no serviço de espalhamento de material em bota fora, a sua produção horária operativa (154 m3/hora) , com fator de 1,00, deveria necessariamente coincidir com a produção da equipe, nos termos propugnados pela Secex/SC, entretanto, como a Secex/SC mencionara o equipamento "motoniveladora" (peça 2, p. 48) , com função auxiliar, entendeu que o exame de mérito estaria prejudicado, sendo proposta a fixação de prazo ao Dnit para que apresentasse demonstrativo da compatibilidade do preço unitário do serviço em referência aos parâmetros de mercado, promovendo os devidos ajustes na composição de custo utilizada como referência, a exemplo da alteração da utilização produtiva do "trator de esteiras" para 1,00 e da inclusão do equipamento "motoniveladora"; ou, ainda, adotando outra composição do Sicro, como referência, que eventualmente mais se amolde ao caso em questão, nos termos do Memorando-Circular 37/2003/DIT (peça 2, p. 151-152) . 
8.	Por meio dos subitens 9.2.2 e 9.2.3 do Acórdão 3003/2009-TCU-Plenário (peça 2, p. 162-163) , esta Corte determinou ao Departamento Nacional de Infraestrutura de Transportes - Dnit a adoção das seguintes providências:
'9.2.2. encaminhe a este Tribunal, no prazo de 15 (quinze) dias, demonstrativo da compatibilidade do preço unitário do serviço 'espalhamento de solos moles' - incluído no Contrato nº TT-189/2004-0 (Lote 27) em decorrência da 3ª revisão de projetos - aos parâmetros de mercado, promovendo os devidos ajustes na composição de custo unitário utilizada como referência, a exemplo da alteração da utilização produtiva do 'trator de esteiras' para 1,00 e da inclusão do equipamento 'motoniveladora'; ou adotando outra composição do Sicro, como referência, que eventualmente mais se adéque ao caso em questão, nos termos do Memorando-Circular nº 37/2003/DIT;
9.2.3. após o cumprimento da medida indicada no subitem anterior, em se mantendo o indício de sobrepreço apontado nos autos, adote as providências cabíveis com vistas à recomposição do dano ao erário, em virtude dos pagamentos superfaturados referentes ao item 'espalhamento de solos moles', seja por meio de repactuação contratual, se houver saldo, ou da instauração da competente tomada de contas especial, em atenção ao art. 8º da Lei nº 8.443/1992.'
9.	Em resposta, conforme constou de Voto da decisão recorrida, o Dnit apresentou esclarecimentos sobre a matéria, que podem ser assim resumidos (peça 3, p. 19) :
- a composição de referência adotada, adaptada da composição do Sicro 2 "2 S 01 300 02 - Esc. Carga transp. solos moles DMT 0 a 200m", mostra-se acertada às condições do serviço, em conformidade com o Memorando-Circular nº 37/2003/DIT e determinações exaradas pelo Tribunal;
- não se admite a inclusão do equipamento "motoniveladora", dadas as condições dos solos inservíveis, com alto teor de umidade e matéria orgânica associada, que se assemelham aos solos moles;
- o único equipamento passível de inclusão é o "trator de esteiras";
- a produção da equipe mecânica, em 64 m3/h, é compatível com as características próprias dos solos inservíveis a movimentar e com a ociosidade do equipamento;
- tal ociosidade justifica-se em face de:
' (...) paralisações provocadas pelo regime irregular de carga e transporte gerado pelas dificuldades de carregamento dos caminhões nas frentes de serviços (aberturas de valas, rebaixos de solos inservíveis, alargamentos laterais para soluções de duplicação, remoção de solos não estabilizados - 'borrachudos', etc.) , bem como de trânsito desses veículos (entrada, saída e circulação na própria BR-101/SC) , no percurso entre as frentes de obras e os locais de bota-foras, além da eventual necessidade de deslocamento e manutenção do próprio trator de esteiras'; e
- embora o "trator de esteiras" seja o único equipamento da composição de custo, o serviço em questão está vinculado às etapas de escavação, carga e transporte, fato que efetivamente reduz a sua utilização pela ociosidade decorrente das constantes paralisações.
10.	 Não obstante, tais considerações, o Dnit reconheceu a necessidade de se reduzir o preço unitário do serviço, mediante substituição dos custos dos insumos da contratada pelos custos médios dos insumos ofertados pelos licitantes. Em decorrência dessa alternativa, o novo preço do item passaria a R$ 1,54/m3, o que acarretaria débito de R$ 171.242,79, a ser compensado nos pagamentos futuros da obra (peça 2, p. 180) .
11.	 A Secex/SC rejeitou as contrarrazões oferecidas pelo Dnit e propôs novo preço de referência para o serviço. Esse novo valor referencial teve como ponto de partida o preço-base adotado pelo Dnit para o item "espalhamento de solos moles", no Lote 28 da Concorrência nº 03/02-00, em R$ 0,86/m3 (data-base: agosto de 2003) . Sobre esse valor, a unidade técnica aplicou o desconto global concedido pela contratada em relação ao valor orçado pela autarquia, o qual foi de 32%. Assim, o novo preço unitário a considerar-se como parâmetro de mercado seria de R$ 0,58/m3 (data-base: agosto de 2003) , inferior aos R$ 1,22/m3 que defendera em oportunidade pretérita, anterior à prolação do Acórdão 3003/2009-TCU-Plenário (peça 3, p. 5-6) . 
12.	 O Ministro Relator registrou concordância parcial com as razões externadas pela unidade técnica. Concordou com o raciocínio construído pela Secex/SC, ao resgatar o preço unitário adotado pelo Dnit para o serviço "espalhamento de solos moles", no orçamento-base referente ao Lote 28, e esse novo preço proposto alertou para a evidente falta de razoabilidade do preço de R$ 1,91/m3 estabelecido no contrato, bastando ver que o preço unitário do serviço "2 S 01 513 01 - Compactação de material de bota-fora" está fixado em R$ 1,22/m3 no Sicro 2, na data-base de agosto/2003, escapando à racionalidade o fato de um metro cúbico de espalhamento de solo ser aproximadamente 56% mais caro que um metro cúbico de compactação de solo, o qual envolve diversos equipamentos (motoniveladora, trator agrícola, rolo compactador, grade de discos e caminhão tanque) , entretanto discordou com a incidência do desconto ofertado pela contratada sobre o preço unitário de R$ 0,86/m3, argumentando que a jurisprudência deste Tribunal seria pacífica no sentido de que itens novos incluídos em contratação de obra pública devem se limitar aos preços unitários dos sistemas de referência, prioritariamente o Sinapi e o Sicro, e propôs a adoção de providências com vistas ao ressarcimento do débito, por meio de descontos em faturas vincendas se houver saldo contratual, ou pela instauração de tomada de contas especial (peça 3, p. 20-21) .
13.	 O Tribunal acolheu a proposta do Ministro Relator, decidindo-se conforme exposto no parágrafo inicial.
14.	 Inconformada com a decisão, a Construtora Queiroz Galvão S.A. apresentou pedido de reexame (peça 9, p. 3-21) que será objeto de análise nesta instrução.
ADMISSIBILIDADE
15.	 A Secretaria de Recursos manifestou-se pelo não conhecimento da peça apresentada pela Construtora Queiroz Galvão S/A ante a sua intempestividade, tendo em vista que a empresa foi regularmente notificada em 17/12/2010, e, somente em 25/01/2011, protocolizou o presente recurso, ademais não teria apresentado elementos novos (peça 9, p. 24-28) .
16.	 O Exmo. Ministro Relator Raimundo Carreiro solicitou a manifestação do MP/TCU nos termos do art. 280 do RI/TCU (peça 9, p. 33) .
17.	 O MP/TCU assentou que não pairavam dúvidas quanto à legalidade da notificação, entretanto, dispôs que a rigidez do prazo fatal para a interposição do recurso não poderia ser aplicada de forma absoluta, pois diferentemente do processo civil, os processos desta Corte não possuem os dois polos da relação jurídica: autor e réu. A rigidez presente nos prazos do processo civil apoia-se na verdade formal, assim, qualquer manifestação diferente do disposto nas normas processuais iria beneficiar uma das partes e, consequentemente, prejudicar a outra. Entretanto, esta Corte, de modo diverso, ao julgar seus processos, persegue a verdade material, de forma que várias de suas decisões evocam o princípio do formalismo moderado. Ao final, o MP/TCU manifestou se pelo conhecimento excepcional do recurso, para que seja franqueado o direito constitucional do contraditório e da ampla defesa, levando-se em conta o princípio do formalismo moderado e a busca da verdade material, por considerar que a situação concreta não permite inferir quando ocorreu a real notificação, em razão de a empresa recorrente ter sua sede em edifício de 34 andares, tendo cada andar, aproximadamente 40 salas, o que dá em torno de 1.360 salas no prédio, do qual somente ocupa duas (peça 9, p. 35-37) .
18.	 O Ministro Relator acolheu as ponderações do MP/TCU, para, com base nos princípios do formalismo moderado e da busca da verdade material, admitir, em caráter excepcional, o presente recurso, com efeito suspensivo, nos termos do art. 48 da Lei 8.443/1992, e encaminhou os autos a esta Secretaria, para instrução de mérito, autorizando oitiva técnica da Secob-2, em face da natureza especializada da matéria (peça 19, p. 38) .
19.	 Os autos foram encaminhados à Secob-2 para emissão de parecer (peça 70) , o qual concluiu pela improcedência dos argumentos trazidos pela recorrente contrários ao valor limite de R$ 0,86/m³ fixado no Acórdão 3134/2010-TCU-Plenário.
MÉRITO
Argumento
20.	 Após fazer um histórico do processo e expor argumentos sobre a tempestividade do recurso (peça 9, p. 3-13) , estes já analisados na admissibilidade, o recorrente alega que houve regularidade do preço pactuado para o item novo "espalhamento de solos em bota-fora", tendo em vista que foi acordado entre as partes, conforme art. 65, § 3º, da Lei 8.666/1993, e seguiu a metodologia do Memorando Circular 37/2003 do DNIT, o qual dispõe que, não existindo o novo item no SICRO, deverá ser apresentada justificativa detalhada da nova composição de preços, utilizando, quando possível, valores dos insumos constantes da proposta, e, em caso contrário, utilizar preços de mercado obtidos por meio de cotações fornecidas por fontes independentes. Este novo item deverá ser comparado com outro similar constante do SICRO (peça 9, p. 13-14) .
21.	 Afirma que a inclusão do "espalhamento de solos em bota-fora" no contrato levou em conta definir como composição de referência serviço similar contido no SICRO (2 S 01 300 02) : "escavação, carga e transporte de solos moles DMT 50 a 200m", no qual foram realizados ajustes de produtividade, aplicados os preços dos insumos que constavam da proposta da empresa, seguindo as normas do Dnit, para chegar ao valor de R$ 1,91 (peça 9, p. 14) .
22.	 Ressalta que no Sicro de referência, com produção de equipe de 38 m3 e índice produtivo de 0,42 h, ocorre uma produção efetiva de 90,48 m3/h (38/0,42) , ao passo que no item novo foi considerada uma produção de equipe de 64 m3 e índice produtivo de 0,42h, resultando em uma produção efetiva é 152,38m3/h (64/0,42) , produção essa 68% maior que a referência (peça 19, p. 19) . 
23.	 Assevera que a ociosidade de 58% é comum nesse tipo de serviço, mas foi desconsiderada pela Unidade Técnica ao propor que o coeficiente de utilização do trator fosse igual a 100%, o qual, na prática, seria impossível, pois um trator de esteiras no serviço de "espalhamento de solos em bota-fora" não trabalha de forma contínua, assim como trabalharia num serviço de "compactação de aterro" em que as patrulhas são numerosas e contínuas, trabalhando de acordo com a demanda descontínua apresentada pelos caminhões que transportam o material, o que explicaria a ociosidade verificada na composição (peça 9, p. 19) .
Análise
24.	 A defesa de que houve regularidade no preço pactuado para o item novo "espalhamento de solos em bota-fora", ao preço unitário de R$ 1,91/m3, não procede.
25.	 O fato de ter sido acordado pelas partes e ter sido apresentada justificativa detalhada da composição de preços não acarreta a regularidade do preço pactuado. 
26.	 A justificativa da composição de preços não foi acatada, conforme relatado no item 2 desta instrução, sendo identificado sobrepreço do item "PN-19: espalhamento de solos em bota-fora", ao preço unitário de R$ 1,91/m3, decorrente da utilização indevida da composição de custo unitário adotada como referência, proveniente de adaptação da composição do Sicro 2S 01 300 02 (escavação, carga e transporte de solos moles DMT 200 a 400 m) . Enquanto o serviço de referência do Sicro se presta para terraplanagem (escavação, carga e transporte de solos moles) , no qual o trator de esteira é equipamento auxiliar, e consequentemente apresenta baixo percentual de utilização (42%) , no serviço de espalhamento de solos em bota-fora (serviço novo) , representa o equipamento principal, com alto percentual de utilização (peça 1, p. 51) .
27.	 Ademais, o serviço utilizado como referência diz respeito à composição de uma equipe mecânica que sequer referência o espalhamento do material, é relacionada a etapas precedentes à tarefa de espalhamento do material (peça 3, p. 6) . 
28.	 No presente caso, somente a tarefa de espalhar o material deveria ser remunerada, devendo ser considerado serviço autônomo. Embora o serviço não prescinda de etapas anteriores, de escavação e transporte, o material em bota-fora não é necessariamente espalhado concomitantemente à retirada do material, em operações interdependentes. Pelo contrário, pode-se esperar o acúmulo de determinado quantitativo para então realizar a tarefa de distribuição do material pelo terreno, isto é, sem necessitar as constates interrupções, conforme alegação que tenta justificar a queda de produtividade da operação (peça 3, p. 6) . 
29. Como as questões de descontinuidade do serviço, de demanda descontínua apresentada pelos caminhões devem ser consideradas no planejamento da contratada e não na composição do serviço isoladamente, por competir à empresa otimizar a utilização de suas máquinas, não cabe o repasse do custo de sua ineficiência ao contratante (peça 3, p. 6) . 
30.	 O presente serviço só prevê a utilização de um equipamento, trator de esteira com lâmina, assim não há que se considerar uma produção de 64 m3/h, quando a produção pode atingir 154 m3/h (peça 2, p. 48) , e uma produtividade de 42%, conforme planilha demonstrativa à peça 5, p. 29-30, não devendo ser acolhida a defesa de que a ociosidade de 58% seria comum nesse tipo de serviço.
31.	 Além disso, conforme constou de voto do Acórdão 3003/2009-TCU-Plenário (peça 2, p. 151-152) , sendo o "trator de esteira" o único equipamento a compor o serviço, não se mostra razoável que o seu coeficiente de produção efetiva seja o mesmo da composição "escavação, carga e transporte de solos moles", na qual exerce função auxiliar, e corroborando, o Manual de Custos Rodoviários - Volume 1 (Metodologia e Conceitos) dispõe que:
'Os conceitos e o modelo matemático adotados no cálculo dos preços unitários consideram dois períodos de tempo diferentes na atuação dos equipamentos: a hora operativa e a hora improdutiva.
Durante a hora operativa, o equipamento está operando normalmente, sujeito às restrições que são levadas em conta quando se aplica o fator eficiência. Na hora improdutiva, o equipamento está parado, com o motor desligado, aguardando que o equipamento que comanda a equipe permita-lhe operar. (...) 
A produção das equipes mecânicas corresponde sempre à de seu equipamento principal devido ao próprio princípio através do qual as patrulhas são compostas. Esta produção pode ser determinada por métodos teóricos, que levam em conta as características de catálogo do equipamento ou por meio de métodos empíricos, que implicam medições feitas diretamente no campo. Até aqui, as informações do SICRO2 relativas às produções de equipes mecânicas foram geradas pelo método teórico. (...) 
O método teórico para determinação da produção de uma equipe mecânica parte do princípio de que esta será sempre igual à produção do seu equipamento principal. A própria forma como a patrulha é dimensionada responde por essa afirmação. Desta forma, conhecendo-se a produção horária do equipamento principal, estará determinada a produção da patrulha.'
32.	 Assim, pela lógica do Sicro, sendo o trator de esteiras equipamento principal, no serviço de espalhamento de material em bota-fora, a sua produção horária operativa (154 m3/hora) , com fator de 1,00, deveria necessariamente coincidir com a produção da equipe, nos termos propugnados pela Secex/SC (peça 2, p. 152) .
33.	 A utilização operativa reduzida do trator de esteiras no serviço de escavação, carga e transporte de solos moles, definida em 0,42, deve-se ao fato de esse equipamento estar condicionado à produtividade do equipamento principal (escavadeira hidráulica) , necessitando realizar paradas mais longas para aguardar o ritmo da frente de serviço ditada por aquele, o que não se aplica ao item "espalhamento de solos moles" (peça 2, p. 152) .
34.	 Em decorrência do não acolhimento das justificativas da formação do preço, o Tribunal decidiu, como novo valor referencial, o preço unitário adotado pelo Dnit para o serviço "espalhamento de solos moles", no Lote 28 da Concorrência 03/02-00, em R$ 0,86/m3 (data-base: agosto de 2003) , conforme consta de voto da decisão recorrida (peça 3, p. 19-22) , nele constando ainda que:
'11. Esse novo preço proposto pela unidade técnica alertou-me para a evidente falta de razoabilidade do preço de R$ 1,91/m3 estabelecido no contrato. Basta ver que o preço unitário do serviço "2 S 01 513 01 - Compactação de material de bota-fora" está fixado em R$ 1,22/m3 no Sicro 2, na data-base de agosto/2003. Como visto acima, se o próprio Dnit assumiu, em sua justificativa para inclusão do serviço novo no ajuste, que não se tratava de solos moles, escapa à racionalidade o fato de um metro cúbico de espalhamento de solo ser aproximadamente 56% mais caro que um metro cúbico de compactação de solo. Enquanto esse envolve diversos equipamentos (motoniveladora, trator agrícola, rolo compactador, grade de discos e caminhão tanque) e tem uma produção da equipe de 336 m3/h, aquele envolve apenas o equipamento "trator de esteiras". Logo, de se concluir que a produção da equipe defendida pelo Dnit (64 m3/h) não se coaduna com a realidade do serviço.' 
Argumento
35. A determinação exarada não condiz com a realidade do contrato, pois o valor de R$ 0,86/m3 fixado pelo TCU para o "espalhamento de solos em bota-fora" refere-se ao valor orçado pelo DNIT para o serviço "espalhamento de solos moles" em relação ao lote 28 do empreendimento (peça 9, p. 16) .
36.	 O Tribunal está impingindo a remuneração do "espalhamento de solos em bota-fora" com base no preço de um serviço distinto, orçado pelo DNIT para um lote diferente, visto que no processo administrativo, o serviço de "espalhamento de solos em bota-fora" incluído no Contrato TT-189/2004 refere-se ao espalhamento de solos de baixa qualidade não enquadrados como solos moles, ao contrário do serviço orçado pelo Dnit para o lote 28 (peça 9, p. 17) .
37.	 Os solos inservíveis que foram espalhados no lote 27 são oriundos de escavações de vala de drenagem, e outras remoções que não ficaram caracterizadas como solos moles, e eram provenientes de diversas pequenas frentes de serviço, ocasionando a ociosidade do equipamento de espalhamento (peça 9, p. 17) .
Análise
38.	 A Secob-2 analisou a defesa de que o contrato da recorrente seria distinto daquele previsto no orçamento do Lote 28, pois não seria destinado ao espalhamento de solos moles, mas sim ao espalhamento de solos inservíveis, de baixa qualidade, não enquadrados como solos moles, e concluiu que o preço unitário de referência adotado (R$ 0,86/m³) é favorável à contratada, uma vez que a realização das operações de espalhamento de solos moles, pela natureza do material, possui menor produtividade que a realização de tais operações em demais tipos solos. Desse modo, pela produtividade inferior do serviço "espalhamento de solos moles", seu preço unitário tende a ser superior ao preço do serviço de "espalhamento de solos em bota-fora", já que o equipamento empregado em ambos os serviços são os mesmos (peça 70, p. 3) . 
39.	 Nesse sentido, reproduziu trecho do voto condutor do Acórdão 3134/2010-TCU-Plenário a respeito da utilização, como parâmetro, do serviço "espalhamento de solos moles" previsto no orçamento do Lote 28: 
'De fato, não poderia haver melhor parâmetro comparativo a utilizar-se na situação concreta, que se mostra até favorável à contratada, uma vez que a produção mecânica, no caso de solos moles, situa-se em patamar inferior quando comparada com outras produções correspondentes a outros tipos de solos.'
Argumento 
40.	 E mesmo que se tratasse do mesmo serviço, tampouco faria sentido a alteração do preço contratual com base no serviço orçado para outro lote, pois o regime jurídico dos contratos administrativos evoluiu para indicar que o particular não é obrigado a praticar custos dos licitantes vencidos na mesma licitação, conforme previsão contida no art. 127, §5º, inciso II da LDO 2011 (peça 9, p. 17) .
Análise
41. O argumento é improcedente.
42. Especificamente para as obras de duplicação da BR-101 em Santa Catarina, não há qualquer dúvida quanto à sistemática procedimental para formação do preço de serviços incluídos, ou com quantitativos majorados, por meio de aditivo contratual, conforme normativo específico que disciplina a questão, qual seja, a Decisão TCU 1.640/2002 - Plenário, verbis (peça 3, p. 5) :
Decisão 1.640/2002 - Plenário
8.1. determinar ao Dnit que:
8.1.1. proceda à alteração do Edital nº 0003/02-00, elaborado com vistas à contratação das obras de duplicação e restauração da BR-101 Sul, no trecho entre o Município de Palhoça/SC e a divisa entre os Estados de Santa Catarina e Rio Grande do Sul, fazendo constar daquela peça regra dispondo que, caso se faça necessária a celebração de termos aditivos aos contratos que vierem a ser celebrados, para inclusões ou alterações de quantitativos de itens das obras, deverão ser observados os preços adotados nas tabelas do Sistema de Custos Rodoviários - Sicro, em confronto com os preços de mercado, prevalecendo estes como parâmetro, no caso de distanciamento entre eles;
43.	 Ocorre que a planilha de serviços originalmente licitada do lote 28 contém item de serviço denominado: "espalhamento de solos moles", assim, por força da Decisão 1.640/2002, o preço ali definido é referencial para balizar aditivos contratuais que impliquem inclusão de serviços dessa natureza nos contratos regidos pelo mesmo Edital, pois foi orçado pelo próprio Dnit, na época da licitação, e com base no seu referencial de preço (peça 3, p. 5) .
44.	 O orçamento base do Edital de Concorrência 03/02-00 do Dnit, cujo objeto trata da duplicação da BR-101/Sul, definiu o valor do serviço de "espalhamento de solos moles" em R$ 0.86/m³ (data base ago/2003) , como pode ser observado na planilha de custo unitário à peça 2, p. 183, devendo-se ressaltar que o valor contido nessa planilha foi atualizado, antes da abertura da licitação, para data base de ago/2003, e o serviço é composto de um único equipamento, trator de esteira com lâmina, coeficiente de utilização de 100% e não há previsão de mão de obra auxiliar (peça 3, p. 5) .
45.	 Assim há fundamento para a alteração do preço contratual com base no serviço orçado para outro lote.
46.	 Quanto ao dispositivo da LDO 2011 (art. 127, §5º, II) citado pela recorrente, segundo o qual o licitante vencedor não é obrigado a adotar os custos ofertados pelo licitante vencido, não se vislumbra sua eventual relação com o caso ora analisado, pois o valor fixado no acórdão para o preço unitário do serviço "espalhamento de solos em bota-fora" provém de composição de preço unitário elaborada pelo Dnit conforme custo de insumo previsto nas tabelas do Sicro, e não de qualquer licitante vencido (peça 70, p. 3-4) . 
Argumento
47.	 O recorrente alega que a decisão recorrida deve ser revista (p. 9, p. 18) .
48.	 O serviço de "espalhamento de solos moles" foi contratado, para o Lote 28, pelo preço unitário de R$ 2,02/m³, valor superior ao pactuado pela recorrente, de R$ 1,91/m³ (peça 9, p. 18) .
49. A média das propostas apresentadas na licitação para o lote 28 foi de R$ 1,59/m3, valor superior aos R$ 0,86/m3 fixados pelo TCU para remuneração no âmbito do Contrato TT-189/2004 (peça 9, 18) .
Análise
50.	 O argumento é improcedente. 
51.	 A Secob-2 esclareceu que a contratação do serviço "espalhamento de solos em bota-fora" por valor superior ao orçado pelo Dnit (R$ 2,02/m³, em vez de R$ 0,86/m³) somente foi possível em decorrência da ausência de critério de aceitabilidade de preços unitários da licitação de origem, Concorrência 03/02-00 (peça 70, p. 4) .
52.	 O Contrato TT-189/2004, firmado entre o Dnit e a Construtora Queiroz Galvão S/A, decorre do Lote 27 da Concorrência 03/02-00 e, em 2002, quando da publicação do edital de licitação da Concorrência 03/02-00, auditoria realizada pelo TCU apontou ausência de critérios de aceitabilidade de preços unitários (TC Processo 005.109/2002-0) no referido edital. Tendo em vista que tal ausência de critérios facilitava a ocorrência, nos contratos que viessem a ser celebrados, de desequilíbrios em desfavor da Administração por meio da prática do "jogo de planilha", o TCU deliberou por determinar ao Dnit (Decisão 1.640/2002-TCU-Plenário, item 8.1.1) a inclusão de regra no edital dispondo que eventuais aditivos devem observar os preços adotados nas tabelas do Sicro em confronto com os de mercado (peça 70, p. 1) .
53.	 Além disso, em voto condutor do Acórdão 702/2008-TCU-Plenário, que negou provimento a Pedido de Reexame interposto pelo Dnit contra a Decisão 1.640/2002-TCU-Plenário, constou que:
'4. As deliberações atacadas inovam apenas em estipular que, especificamente para os contratos da obra de duplicação da BR-101/SC no trecho entre Palhoça e a divisa com o Estado do Rio Grande do Sul, o preço de mercado, para efeito das alterações futuras da planilha, será o menor entre o indicado pelo sistema Sicro e o dado pela média das propostas apresentadas na licitação de origem de cada contrato para o item considerado. (grifos acrescidos) '
54.	 Assim, isoladamente, o preço unitário originalmente contratado para execução do serviço no âmbito do Lote 28 e a média das propostas apresentadas nesse lote não constituem parâmetros válidos de comparação, uma vez que, ante a ausência de critérios citada, seu valor pode estar artificialmente majorado de forma a compensar outros serviços cujos preços estejam, também artificialmente, minorados.
55.	 Com o intuito de impedir a possibilidade de "jogo de planilha" decorrente de variações artificiais de preços unitários que o TCU emitiu determinação ao Dnit (Decisão 1.640/2002-TCU-Plenário, item 8.1.1) para considerar os preços unitários do Sicro, em confronto com os de mercado, nos eventuais termos aditivos aos contratos advindos da Concorrência 03/02-00.
56. Por fim registre-se que, conforme informações do relatório de medição acumulada final do contrato (peça 69, p. 10) , as obras iniciadas em 29/11/2004 foram concluídas em 15/06/2011 pelo valor total de R$ 117.402.033,28, ref.: Ago/2003 (peça 70, p. 1) , cabendo ao Dnit instaurar tomada de contas especial já prevista na determinação.
57.	 Assim, em consonância com o entendimento da Secob-2, propõe-se a negativa de provimento do recurso.
CONCLUSÃO
58.	 Diante do exposto, com fundamento no art. 48 da Lei n. 8.443/92, propõe-se:
a) conhecer do Pedido de Reexame interposto pela Construtora Queiroz Galvão S.A. (33.412.792/0001-60) contra o Acórdão 3134/2010-TCU-Plenário, para, no mérito, negar-lhe provimento;
b) dar ciência ao recorrente e demais interessados do acórdão que for prolatado, bem como do relatório e voto que o fundamentarem."
4.	Com vistas ao escorreito entendimento da matéria versada nos autos, que remonta a processo analisado pela unidade recursal em 14/6/2013, julgo pertinente reproduzir parcialmente a seguir o parecer da então Secretaria de Fiscalização de Obras - Secob2, o qual embasou as análises da Serur quanto aos aspectos técnicos da fiscalização (peças 70-72) :
"2.	Consoante despacho do Ministro Relator (peça 9, p. 38) , o recurso foi admitido com efeito suspensivo e, tendo em vista a natureza especializada da matéria, foi encaminhado para emissão de parecer por parte desta unidade técnica de forma a subsidiar instrução de mérito a ser prolatada pela Secretaria de Recursos.
histórico
3.	O Contrato n.º TT-189/2004, firmado entre o Dnit e a Construtora Queiroz Galvão S/A, decorre do Lote 27 da Concorrência n.º 03/02-00 e tem por objeto a execução das obras de duplicação e restauração de 28,5km da BR-101/SC (km 358,50 e o km 387,00) . Conforme informações do relatório de medição acumulada final do contrato (peça 69, p. 10) , as obras iniciadas em 29/11/2004 foram concluídas em 15/06/2011 pelo valor total de R$ 117.402.033,28 (ref.: Ago/2003) .
4.	Em 2002, quando da publicação do edital de licitação da [mesma] Concorrência n.º 03/02-00, auditoria realizada pelo TCU apontou ausência de critérios de aceitabilidade de preços unitários (TCProcesso 005.109/2002-0) no referido edital. Tendo em vista que tal ausência de critérios facilitava a ocorrência, nos contratos que viriam a ser celebrados, de desequilíbrios em desfavor da Administração por meio da prática do "jogo de planilha", o TCU deliberou por determinar ao Dnit (Decisão n.º 1.640/2002-TCU-Plenário, item 8.1.1) a inclusão de regra no edital dispondo que eventuais aditivos deveriam observar os preços adotados nas tabelas do Sicro em confronto com os de mercado.
5.	Em momento posterior, ao avaliar o resultado da licitação realizada e observar que os preços das propostas vencedoras contemplavam descontos médios de 33% em relação ao preço orçado pelo Dnit (TC-Processo 005.963/2004-5) , o TCU deliberou por determinar ao Dnit que, para cumprimento à decisão anterior, deveria considerar como preço de mercado, em eventuais aditivos, a média dos preços unitários propostos pelas licitantes (Acórdão 2013/2004-TCU-Plenário, item 9.1) . 
6.	Na oportunidade, o TCU também deliberou pela autuação de processos específicos de acompanhamento de cada um dos nove lotes de obras de duplicação da BR-101/SC da Concorrência n.º 03/02-00 (Acórdão 2013/2004-TCU-Plenário, item 9.2.1) , o que resultou, no caso das obras do Lote 27, na autuação do TC-Processo 000.880/2005-6. 
7.	No âmbito desse novo processo, foi verificado que a inclusão do serviço "transporte excedente de solos moles" no Contrato n.º TT-189/2004 não considerou, na definição do respectivo preço unitário contratado (R$ 3,77/m³) , a média dos preços unitários propostos pelas proponentes (R$ 2,42/m³) . Desse modo, o TCU deliberou por determinar ao Dnit que corrigisse o preço unitário contratado para o serviço por meio de instrumento próprio, efetuando o desconto, nos pagamentos pendentes, caso existentes, dos valores pagos a maior (Acórdão 2242/2008-TCU-Plenário, item 9.2.2) . 
8.	Conforme relatório de medição acumulada final do Contrato n.º TT-189/2004 extraído do Sistema de Acompanhamento de Contratos do Dnit (SIAC) , em cumprimento à determinação exarada pelo TCU, o preço unitário do serviço "transporte excedente de solos moles" foi repactuado de R$ 3,77/m³ para R$ 2,42/m³ (peça 69, p. 01) .
9.	Nos autos do presente processo, por fim, em decorrência de auditoria realizada nas obras da BR101/SC (Fiscobras 2008) , foi verificada a adoção de preço unitário inadequado para o serviço "espalhamento de solos em bota-fora" incluído no Contrato n.º TT-189/2004. 
10.	 Num primeiro momento, o TCU deliberou por determinar ao Dnit que demonstrasse a compatibilidade do preço unitário adotado aos parâmetros de mercado (Acórdão 3003/2009-TCU-Plenário, item 9.2.2) . Em seguida, ao analisar a justificativa apresentada pelo Dnit, por meio do Acórdão 3134/2010-TCU-Plenário [ora recorrido], o TCU determinou a repactuação do preço unitário do serviço "espalhamento de solos em bota-fora" do Contrato n.º TT-189/2004, limitando-o ao valor de R$ 0,86/m³. 
11.	 Contra tal determinação a empresa Construtora Queiroz Galvão S/A interpôs o Pedido de Reexame ora objeto de parecer por parte desta unidade técnica.
Exame técnico
12.	 O valor (R$ 0,86/m³) indicado no Acórdão 3134/2010-TCU-Plenário como limite para repactuação do serviço "espalhamento de solos em bota-fora" do Contrato n.º TT189/2004 corresponde ao preço unitário adotado pelo Dnit para o serviço "espalhamento de solos moles" no orçamento base de outro lote (Lote 28) da mesma licitação (Concorrência n.º 03/02-00) .
13.	 Além de repisar argumentos pela regularidade do preço unitário contratado (R$ 1,91/m³) para o serviço "espalhamento de solos em bota-fora", em sua peça recursal (peça 9, p. 16-21) , conforme será visto nos parágrafos a seguir, a recorrente apresenta quatro argumentos contrários ao valor indicado no acórdão como limite para repactuação do preço unitário do serviço.
14. No primeiro argumento apresentado a recorrente defende que o serviço previsto no orçamento das obras do Lote 28 ("espalhamento de solos moles") seria distinto do serviço "espalhamento de solos em bota-fora" incluído em seu contrato. Enquanto o primeiro se refere a solos moles, o segundo, afirma a recorrente, se refere "ao espalhamento de solos de baixa qualidade não enquadrados como solos moles".
15.	 No segundo argumento contrário apresentado, a recorrente defende que mesmo se os serviços fossem iguais não "faria sentido a alteração de preço contratual com base no serviço orçado para outro lote". Ao mencionar dispositivo da LDO 2011 (art. 127, §5º, II) , a recorrente acrescenta que "o particular não é obrigado a praticar custos dos licitantes vencidos na mesma licitação".
16.	 Já no terceiro argumento contrário apresentado, também considerando a hipótese de que os serviços sejam iguais, a recorrente sustenta que não haveria porque repactuar o preço unitário contratado para o serviço "espalhamento de solos em bota-fora", pois, em que pese tenha sido orçado pelo Dnit em R$ 0,86/m³, o serviço "espalhamento de solos moles" foi contratado, para o Lote 28, pelo preço unitário de R$ 2,02/m³, valor superior ao pactuado pela recorrente (R$ 1,91/m³) . 
17.	 Por fim, no quarto argumento contrário apresentado, a recorrente afirma que o preço unitário médio das propostas do Lote 28 para o serviço "espalhamento de solos moles" teria sido de R$ 1,59/m³, valor superior ao orçado pelo Dnit (R$ 0,86/m³) , o que também indicaria a necessidade de revisão do acórdão ora recorrido.
18. Quanto ao primeiro argumento da recorrente - de que o serviço incluído em seu contrato seria distinto daquele previsto no orçamento do Lote 28, pois não seria destinado ao espalhamento de solos moles, mas sim ao espalhamento de solos inservíveis, de baixa qualidade, não enquadrados como solos moles -, ele indica, na verdade, que o preço unitário de referência adotado (R$ 0,86/m³) é favorável à contratada, uma vez que a realização das operações de espalhamento de solos moles, pela natureza do material, possui menor produtividade que a realização de tais operações em demais tipos solos. Desse modo, pela produtividade inferior do serviço "espalhamento de solos moles", seu preço unitário tende a ser superior ao preço do serviço de "espalhamento de solos em bota-fora", já que o equipamento empregado em ambos os serviços são os mesmos. Nesse sentido, vale reproduzir trecho do voto condutor do Acórdão 3134/2010-TCU-Plenário a respeito da utilização, como parâmetro, do serviço "espalhamento de solos moles" previsto no orçamento do Lote 28: 
De fato, não poderia haver melhor parâmetro comparativo a utilizar-se na situação concreta, que se mostra até favorável à contratada, uma vez que a produção mecânica, no caso de solos moles, situa-se em patamar inferior quando comparada com outras produções correspondentes a outros tipos de solos.
19.	 Desse modo, por ser a ela favorável, resta improcedente o primeiro argumento da recorrente contrário ao preço unitário fixado no acórdão, uma vez que se refere a operações de espalhamento de solos moles que, devido a menor produtividade, são mais onerosas que as operações de espalhamento de outros tipos de solo inservíveis.
20.	 Em relação ao segundo argumento da recorrente, de que não faria sentido alterar o preço contratual com base em serviço orçado para outro lote, ela não demonstra de que forma chegou a tal conclusão. 
21.	 Embora o preço unitário de determinado serviço em função de diferenças nos custos dos insumos e/ou nas distâncias médias de transporte possa ser diferente de uma obra para outra, não é o que ocorre no caso em tela. 
22.	 A composição de preço unitário do serviço (peça 02, p. 183) , além de contemplar apenas um insumo (E001 - Trator de esteira) , cujo custo é o mesmo para os orçamentos dos lotes 27 e 28, não está condicionada a qualquer tipo de distância de transporte, o que significa, ao contrário do que afirma a recorrente, que o preço de referência calculado para o Lote 28 é aplicável ao Lote 27.
23.	 Quanto ao dispositivo da LDO 2011 (art. 127, §5º, II) citado pela recorrente, segundo o qual o licitante vencedor não é obrigado a adotar os custos ofertados pelo licitante vencido, não se vislumbra sua eventual relação com o caso ora analisado, pois o valor fixado no acórdão para o preço unitário do serviço "espalhamento de solos em bota-fora" provém de composição de preço unitário elaborada pelo Dnit conforme custo de insumo previsto nas tabelas do Sicro, e não de qualquer licitante vencido. 
24. Em relação ao terceiro argumento apresentado pela recorrente - que não haveria porque repactuar o preço unitário do serviço "espalhamento de solos em bota-fora", pois, embora o serviço "espalhamento de solos moles" tenha sido orçado pelo Dnit em R$ 0,86/m³, ele foi contratado, no Lote 28, por R$ 2,02/m³, valor superior ao pactuado pela recorrente (R$ 1,91/m³) -, ele desconsidera o fato de a contratação do serviço "espalhamento de solos em bota-fora" por valor superior ao orçado pelo Dnit (R$ 2,02/m³, em vez de R$ 0,86/m³) somente ter sido possível em decorrência da ausência de critério de aceitabilidade de preços unitários da licitação de origem (Concorrência n.º 03/02-00) .
25. Isso significa que, isoladamente, o preço unitário originalmente contratado para execução do serviço no âmbito do Lote 28 não constitui parâmetro válido de comparação, uma vez que, ante a ausência de critérios citada, seu valor pode estar artificialmente majorado de forma a compensar outros serviços cujos preços estejam, também artificialmente, minorados.
26.	 Exatamente para combater a possibilidade de "jogo de planilha" decorrente de variações artificiais de preços unitários que o TCU emitiu determinação ao Dnit (Decisão n.º 1.640/2002-TCU-Plenário, item 8.1.1) para considerar os preços unitários do Sicro, em confronto com os de mercado, nos eventuais termos aditivos aos contratos advindos da Concorrência n.º 03/02-00.
27.	 Finalmente, no que se refere ao quarto argumento apresentado pela recorrente - de que a média dos preços unitários das propostas das licitantes do Lote 28 para o serviço "espalhamento de solos moles" (R$ 1,59/m³) teria sido superior ao valor fixado no acórdão recorrido (R$ 0,86/m³) , o que também indicaria a necessidade de revisá-lo -, importa reproduzir trecho do voto condutor do Acórdão 702/2008-TCU-Plenário, que negou provimento a Pedido de Reexame interposto pelo Dnit contra a Decisão nº  1.640/2002-TCU-Plenário e o item 9.1 do Acórdão 2013/2004-TCU-Plenário:
'4. As deliberações atacadas inovam apenas em estipular que, especificamente para os contratos da obra de duplicação da BR-101/SC no trecho entre Palhoça e a divisa com o Estado do Rio Grande do Sul, o preço de mercado, para efeito das alterações futuras da planilha, será o menor entre o indicado pelo sistema Sicro e o dado pela média das propostas apresentadas na licitação de origem de cada contrato para o item considerado. (grifo do parecerista da Secob-2) '
28. Conforme visto no trecho do voto reproduzido acima, as deliberações do TCU foram no sentido de se considerar, para fins de termos aditivos, o menor valor entre aquele indicado nas tabelas do Sicro e a aquele decorrente da média das propostas apresentadas. É de se notar, também, que a média das propostas a ser considerada se refere aos valores obtidos do conjunto de propostas de cada lote da licitação. 
29.	 No caso do contrato em tela, referente ao Lote 27 da licitação, além de o valor médio apresentado pela recorrente, decorrer de conjunto de propostas ofertadas para outro lote, o Lote 28, tal valor médio é superior ao indicado pelo Sicro. Nesse sentido, mesmo para o Lote 28, eventual termo aditivo de acréscimo de serviço deveria considerar o menor entre os dois valores, ou seja, aquele indicado pelo Sicro.
30.	 Desse modo, como o valor médio apresentado pela recorrente (R$ 1,59/m³) decorre de conjunto de propostas ofertadas para outro lote da licitação e, ainda, representa valor superior ao obtido a partir do sistema Sicro (R$ 0,86/m³) , resta improcedente o argumento da recorrente de que tal fato indicaria a necessidade de revisão do acórdão ora recorrido.
31.	 Por todo o exposto, são improcedentes os argumentos trazidos pela recorrente contrários ao valor limite de R$ 0,86/m³ fixado no Acórdão 3134/2010-TCU-Plenário para repactuação do preço unitário do serviço "espalhamento de solos em bota-fora" do Contrato n.º TT-189/2004. 
PROPOSTA DE ENCAMINHAMENTO
32. Ante o exposto, submeto os autos à consideração superior com a seguinte proposta:
I. Encaminhar os autos à Serur, com vistas a prosseguir a instrução do recurso interposto no presente processo, com o parecer desta Unidade Técnica no sentido de que a recorrente não trouxe argumentos ou evidências capazes de reformar o Acórdão 3134/2010-TCU-Plenário."
5.	O processo foi pautado na Sessão do Plenário de 23/08/2017, oportunidade em que o Exmo. Ministro Walton Alencar Rodrigues fez encaminhar Voto Revisor divergindo da proposta de mérito que apresentei, de provimento parcial do recurso.
6.	Em atenção às considerações lançadas por Sua Excelência, solicitei a retirada do processo de pauta, para reexame da matéria e, por meio do despacho à peça 310, encaminhei os autos para oitiva do d. MPTCU.
7.	O Ministério Público de Contas se manifestou em sede do parecer da lavra do ilustre Subprocurador-Geral Lucas Rocha Furtado (peça 312) , nos termos transcritos a seguir:
	"Trata-se de pedido de reexame interposto pela Construtora Queiroz Galvão S.A. contra o item 9.1 do Acórdão 3134/2010-TCU-Plenário, in verbis:
9.1. com fundamento no art. 45 da Lei nº 8.443/1992, c/c o art. 251 do Regimento Interno do TCU, fixar o prazo de 15 (quinze) dias para que, previamente ouvida a contratada, o Dnit promova, no que se refere ao Contrato nº TF-189/2004 (Lote 27) , a repactuação do preço unitário do item "PN-19: espalhamento de solos em bota-fora", limitando-o a R$ 0,86/m (data-base: agosto de 2003) , e adote, consequentemente, as providências necessárias com vistas ao ressarcimento do débito, por meio de descontos em faturas vincendas, se houver saldo contratual, ou pela instauração de tomada de contas especial, em atenção ao art. 8° da Lei nº 8.443/1992 e ao art. 3º, § 1°, da Instrução Normativa TCU n° 56, de 5/12/2007;
	Diz o art. 279 do Regimento Interno do TCU, in verbis:
Art. 279. Ressalvada a hipótese de embargos de declaração, não cabe recurso de decisão que rejeitar alegações de defesa, converter processo em tomada de contas especial ou determinar sua instauração, ou ainda que determinar a realização de citação, audiência, diligência ou fiscalização.
Parágrafo único. Se a parte intentar o recurso, a documentação encaminhada será aproveitada como defesa, sempre que possível, sem prejuízo da realização da citação ou da audiência, quando for obrigatória.
	Nada obstante a determinação para a instauração da tomada de contas especial figurar, na decisão recorrida, como providência alternativa à repactuação do preço unitário do item "PN-19", com ressarcimento do débito mediante descontos em faturas vincendas, creio ser aplicável ao caso vertente a disposição regimental acima transcrita.
	Em primeiro lugar, porque, se não cabe recurso contra decisão que determina instauração de tomada de contas especial, com mais razão não cabe recurso contra decisão menos gravosa, que confere à empresa interessada a alternativa de repactuar o contrato para evitar a instauração da TCE.
	Não há aí, para justificar o conhecimento do recurso, sucumbência adicional à decisão que determina peremptoriamente a instauração da TCE sem admitir alternativa alguma. 
Com efeito, na parte em que o recurso poderia distinguir-se da mera insurgência contra a determinação para a instauração da TCE - a impugnação da determinação para a repactuação do contrato -, não há sucumbência da empresa, já que não se pode falar em pactuação, ou repactuação, cogente, sem manifestação da vontade. A empresa, ante a determinação recorrida, preserva a possibilidade de, sem descumpri-la, simplesmente recusar-se a firmar a repactuação, optando pela instauração da TCE, contra cuja determinação exarada pelo TCU não cabe recurso.
Em segundo lugar porque, quanto a essa mesma parte do recurso que o distingue da mera insurgência contra a determinação para a instauração da TCE, já houve possivelmente, há muito tempo, a perda do objeto.
	Tratando-se de contrato firmado há cerca de 13 anos, supõe-se, com grande probabilidade, que sua vigência já se tenha encerrado. A determinação para a repactuação do contrato torna-se, então, inteiramente inócua, não cabendo recurso quanto a isso. Reduz-se o expediente ora em exame, dessa forma, à insurgência contra a instauração da TCE, contra a qual, repito uma vez mais, não cabe recurso.
	Nesse contexto, manifesto-me contrário à proposta da Serur à peça 109, por entender que o presente recurso não deva ser conhecido.
	Esclareço, a propósito, que esse posicionamento representa a revisão do encaminhamento em sentido oposto que sugeri em minha manifestação anterior, peça 9, p. 35-37. É que se discutia então, como obstáculo ao prosseguimento do pedido de reexame, tão somente a questão da sua intempestividade, a qual entendi que podia ser superada. O retorno dos autos a este Gabinete, contudo, ensejou o exame do conhecimento do recurso segundo perspectiva mais ampla, que incluiu a verificação do requisito regimental ora abordado.
	Ciente de que o Regimento Interno do TCU, em seu art. 62, § 2º, dispõe que o Ministério Público, "na oportunidade em que emitir o seu parecer, (...) , mesmo que suscite questão preliminar, manifestar-se-á também quanto ao mérito, ante a eventualidade daquela não ser acolhida", creio ser oportuno, considerando que tal manifestação não é, a meu ver, devida no momento, lembrar ponderações que propus no parecer exarado no TC-Processo 037.096/2011-7.
	Naquela ocasião, consignei que uma rasa interpretação desse dispositivo poderia conduzir ao entendimento de que ele veicula uma norma cogente, no sentido de que se impõe ao Ministério Público, sempre que suscitar questão preliminar em seu parecer, manifestar-se, desde logo, quanto ao mérito do processo em exame, para a eventualidade de a preliminar suscitada não ser acolhida.
	Porém, um estudo mais detido acerca do referido dispositivo, situando-o adequadamente no ordenamento jurídico, revela que, na verdade, encerra ele não uma imposição, mas uma sugestão de que, na hipótese considerada, poderá o Ministério Público se manifestar, desde logo, e se possível for, sobre o mérito do processo em exame. Ou seja, o § 2º do artigo 62 do Regimento Interno do Tribunal encerra uma norma não cogente, de natureza facultativa. Essa intelecção deriva da consideração de que, sendo o Ministério Público junto ao TCU um órgão funcionalmente independente, consoante o estabelecido na lei e na Constituição (artigo 80 da Lei 8.443/1992, em combinação com o artigo 84 da mesma lei, com as disposições da Lei Complementar 75/1993 e com o artigo 130 e demais disposições da Seção I - Do Ministério Público, do Capítulo IV - Das Funções Essenciais à Justiça, da CF) , não poderia mesmo o Tribunal editar norma que lhe impusesse uma obrigação.
	Não estou a dizer, pois, que o § 2º do artigo 62 do Regimento Interno do Tribunal revela-se ilegal ou inconstitucional, mas, sim, que àquele dispositivo regimental deve ser dispensada uma interpretação conforme a lei e a Constituição.
	Assim, é de se ressaltar que, quando suscita questão preliminar, ao emitir seu parecer, nem sempre se faz possível ao Ministério Público um pronunciamento sobre o mérito do processo para a eventualidade de a preliminar não ser acolhida pelo relator do feito ou pelo Tribunal. Há casos, como se sabe, em que a preliminar suscitada diz respeito a questão essencial do processo, tornando inviável ou, no mínimo, temerário, um pronunciamento acerca do mérito antes de se dirimir a preliminar.
	Cumpre esclarecer que, chegando ao relator parecer do MP contendo apenas a proposta de adoção de medida preliminar, desacompanhada de alternativo pronunciamento quanto ao mérito do feito, nada obsta a que o relator, não acolhendo a preliminar suscitada, dê prosseguimento normal ao feito, posicionando-se quanto ao mérito do processo e levando-o à apreciação do Tribunal. Se, por um lado, não é dado ao Tribunal exigir do Ministério Público, quando este suscita preliminar, um pronunciamento alternativo sobre o mérito do processo, por outro lado, não é dado ao MP condicionar o andamento do feito ao acolhimento de questão preliminar que suscita. Afinal, a atribuição do relator ou do Tribunal, frente ao que dispõe o artigo 81, inciso II, da Lei 8.443/1992, limita-se a abrir ao Ministério Público, depois de a unidade técnica lançar nos autos sua proposição de mérito, oportunidade de se manifestar nos processos de tomada ou prestação de contas e nos concernentes aos atos de admissão de pessoal e de concessão de aposentadorias, reformas e pensões, não sendo determinante, pois, para os posteriores movimentos processuais, decididos pelo relator ou pelo Tribunal, o uso que o MP faz dessa oportunidade de manifestação.
	Ante o exposto, manifesto-me contrário à proposta da Serur à peça 109, por entender que o presente recurso não deva ser conhecido, nos termos dos arts. 278, § 2º, e 279 do Regimento Interno do TCU, sem prejuízo de que a documentação apresentada pela recorrente seja oportunamente aproveitada como defesa na TCE a ser instaurada.
8.	Em 12/6/2019, a Construtora Queiroz Galvão S.A - CQG encaminhou a documentação de peça 317, por meio da qual informa, em resumo, que tem envidado esforços para aprimorar suas práticas de governança, renegociar dívidas, manter sua operação e, em reunião com as equipes do Tribunal, relativamente a diversos processos de controle externo, tem entabulado entendimentos "no sentido de conferir verdade material às análises empreendidas e trazer luz à apuração dos fatos, contribuindo e, eventualmente, reconhecendo fatos que possam ter desequilibrado a relação contratual em desfavor do erário".
9.	Prossegue a Construtora em seus esclarecimentos, em especial relativamente aos presentes autos, in verbis:
"10. A CQG pretende permanecer contribuindo com o Tribunal em uma série de outros processos que entende deter documentos essenciais à busca das soluções dos casos, pelo que reforça seu compromisso de continuar prestando todas as informações e documentos idôneos que retratam o real custo das obras auditadas e configuram material inédito que está sendo levado ao conhecimento deste Tribunal. 
11. Para que, no entanto, seja possível a continuidade do ambiente contributivo, é necessário que, durante esse período, a empresa não venha a ser penalizada desnecessariamente pelo Tribunal. 
12. Neste sentido, diante da pendência de julgamento de recurso no processo em referência, no qual se discute dúvida relevante sobre o valor de mercado em relação ao item de "espalhamento de solos em bota-fora", a CQG quer abreviar o curso do caso, propondo um ajustamento colaborativo dos preços em debate. 
13. Rememore-se que, em 2008, quatro anos após a assinatura do contrato TT189/2004 (Lote 27) , o TCU fiscalizou a documentação relativa à 3ª revisão do projeto em fase de obra, oportunidade em que apontou a existência de sobrepreço em um único item de serviço novo "PN-19: espalhamento de solos em bota-fora", o qual foi contratado ao preço unitário de R$1,91/m3. 
14. De acordo com o TCU, o parâmetro que melhor refletiria o valor de mercado desse serviço seria o preço unitário de R$ 0,86/m3, adotado com base no orçamento-base referente ao Edital de Licitação do Lote 28 (fls. 396/407) . 
15. Diante do acórdão prolatado no presente feito, a CQG interpôs Pedido de Reexame, apontando equívoco na adoção do preço unitário de R$ 0,86, já que anteriormente a própria Corte de Contas, por meio do Acórdão 2013/2004-TCU-Plenário, determinou que a média das propostas das licitantes é que constituiria o parâmetro mais adequado para refletir os preços de mercado dos aditivos aos contratos celebrados no âmbito da Concorrência Internacional n. 0003/02-00. Nesse contexto, a média das propostas apresentadas na licitação para o lote 28 foi de R$ 1,59/m3. 
16. A partir desse critério estipulado pelo próprio TCU, o sobrepreço (a diferença entre o preço contratual e o valor resultante da média das propostas das licitantes do Lote 28 para serviço de "espalhamento de solos em bota-fora") seria reduzido para o montante de R$183.600,80. 
17. Traçado o panorama dos autos, frise-se que, após análise técnica pormenorizada, a CQG retoma ao feito para apresentar um ajuste, plausível e equânime, do preço unitário do item em discussão. De início, aponta-se que, em que pese a divergência de valores, é consenso que a melhor referência para a definição do preço unitário é a Tabela SICRO, formulada pelo DNIT. 
18. Ainda que o SICRO não disponha especificamente do serviço de espalhamento de solo em bota-fora em seus referenciais, o preço desse item pode ser obtido mediante adaptações da composição "SICRO N° 2 S 01 300 02 - Escavação, carga e transporte de solos moles em Bota-fora", que contempla o descarte de solo saturado e contém em sua estrutura o Trator de Esteiras D6 com lâmina, sendo este, de fato, o equipamento utilizado para o espalhamento do material em bota-fora executado nas obras da BR101/SC.
19. Salienta-se que foi exatamente esse o referencial (SICRO N° 2 S 01 300 02) o utilizado e adaptado pelas partes, quando da 3ª Revisão do Contrato, visto que, como mencionado, não existia a previsão do item "espalhamento de solo em bota-fora". 
20. Ocorre que, quando se efetivaram as adaptações no Quadro de Produção e Equipe Mecânica (PEM) para os serviços de espalhamento de solos moles em botafora, num primeiro momento foi considerado equivocadamente a utilização operativa de 0,42 para o Trator de Esteiras, o que, como bem pontuado pela Unidade Técnica, não se mostrava coerente. 
21. Isso porque o equipamento líder utilizado no espalhamento foi o Trator de Esteiras D6, cuja produção horária, calculada pelo próprio SICRO, é de 91 m3/h para este serviço, considerando os mesmos fatores condicionantes de complexidade (fatores de carga, conversão e eficiência, capacidade e ciclo) . Nesse cenário, ao promover adaptações suprimindo a Escavadeira Hidráulica e o Caminhão Basculante, o Trator de Esteiras passa a ser tratado como único equipamento na patrulha, o que se traduz em uma utilização 100% operativa (igual a 1) no quadro PEM. 
22. Além disso, tem-se que a mão de obra utilizada em referido item (prevista inicialmente em 0,50 de "Encarregado de Turma" e 2 Serventes) , também merece adaptações, pois o serviço remanescente de espalhamento em bota-fora demandou menor quantidade de recursos humanos. Assim, em relação à mão de obra, foi reduzido em 70% o índice do "Encarregado de Turma - T501" (de 0,50 para 0,15) e 50% de "Servente - T 701" (de 2 para 1 pessoa) . 
23. Com as adaptações acima apontadas é apresentado o valor final de composição colaborativa de R$ 1.16/m3. Nesse sentido, conforme realidade observada no empreendimento e visando conferir verdade material à presente contribuição, considerando o quantitativo de 573.747,50 m3 de espalhamento efetivamente executado, conforme total medido acumulado até o 63° boletim de medição, tem-se que o sobrepreço percebido no item em discussão totaliza, na data base de ago/2003, o montante de R$ 430.125.76 (quatrocentos e trinta mil, cento e vinte e cinco reais e setenta e seis centavos) , para fins de ressarcimento ao erário. (destaques acrescidos) 
24. Visando auxiliar o Tribunal a também concluir no sentido dos cálculos acima descritos, seguem anexos à presente manifestação os documentos relativos à PEM do "SICRO N° 2 S 01 300 02" (DOC.1) , a Composição "SICRO N° 2 S 01 300 02" (DOC.2) , a Composição Colaborativa SICRO "N° 2 S 01 300 02" adaptada (DOC.3) , tabela que compara a evolução das discussões e valores tratados no presente processo (DOC. 4) . 
25. Pelo exposto, propõe a CQG, em colaboração para abreviar o curso do processo, a liquidação antecipada dos valores, considerando os ajustes acima indicados e o montante final apontado. Pleiteia-se, ainda, nos termos do art. §2°, do art. 12 da Lei 8.443/92, que seja afastada a multa passível de aplicação, bem como os juros cogitados de incidência no débito inicialmente apurado, permitindo-lhe liquidação tempestiva do débito, apenas atualizado monetariamente. 
26. A bem da verdade, trata-se de efetivo exercício de boa-fé da Requerente, para rapidamente e de forma menos custosa para todos os envolvidos, sanar este feito, sendo tão somente necessário o parcelamento previsto no art. 217, do Regimento Interno dessa Egrégio Corte. 
27. Ante o exposto, novamente considerando a postura contributiva apresentada pela CQG, o que demonstra a boa-fé processual da empresa, 
a. requer que V. Exa. tome conhecimento das contribuições já realizadas nos processos referidos e da intenção da empresa em permanecer contribuindo com o Tribunal em outros processos; e 
b. requer seja autorizada a liquidação parcelada do débito apontado nos autos, devidamente atualizado monetariamente. sem a incidência de multa e juros de mora, nos termos legal e regimentalmente estabelecidos.
 
10.	Encontra-se apensado aos autos o TC Processo 003.070/2012-3, referente à Solicitação da Procuradoria da República no município de Criciúma-SC, em que são requeridas informações acerca da apreciação do Pedido de Reexame, para a qual foi encaminhado, pela então Secex-SC, expediente preliminar.
	É o Relatório.

Alexandre Aroeira Salles (OAB/DF 28.108), Luís Henrique Baeta Funghi (OAB/DF 32.250), Tathiane Viera Viggiano Fernandes (OAB/DF 27.154) e outros (peças 6, 7 e 9); Andrea Vieira Andreis (OAB/DF 25.357) e outros (peça 12); Ana Carolina Guizo (OAB/SP 206.536) e outros (peça 6).

Subprocurador-Geral Lucas Rocha Furtado.

FISCOBRAS 2008. OBRAS DE ADEQUAÇÃO/DUPLICAÇÃO DA BR-101/SUL (TRECHO COMPREENDIDO ENTRE PALHOÇA-SC E A DIVISA SC/RS). MATÉRIA APRECIADA POR MEIO DO ACÓRDÃO 3.003/2009-TCU-PLENÁRIO. QUESTÃO REMANESCENTE RELATIVA À DISCUSSÃO DE SOBREPREÇO NO CONTRATO TT 189/2004. RESPOSTA DO DNIT À DETERMINAÇÃO EMANADA DO SUBITEM 9.2.2 DA MENCIONADA DELIBERAÇÃO. SOBREPREÇO EM ITEM CONTRATUAL INCLUÍDO MEDIANTE TERMO DE ADITAMENTO. DÉBITO REMANESCENTE. DETERMINAÇÃO AO DNIT PARA QUE PROMOVA A REPACTUAÇÃO DO CONTRATO OU PROMOVA A COBRANÇA ADMINISTRATIVA, INSTAURANDO A TOMADA DE CONTAS ESPECIAL EM CASO DE INSUCESSO. PEDIDO DE REEXAME. NÃO CONHECIMENTO. CIÊNCIA AOS INTERESSADOS.

RELATÓRIO DE LEVANTAMENTO (RL)

Secretaria de Recursos (Serur); Secretaria de Controle Externo no Estado de Santa Catarina (Secex-SC) e Secretaria de Fiscalização de Obras (Secob2).

Tratam os presentes autos do Pedido de Reexame interposto pela Construtora Queiroz Galvão S.A. contra o Acórdão 3134/2010-TCU-Plenário, por meio do qual esta Corte de Contas, ao apreciar questão remanescente do Relatório de Auditoria realizado nas obras de adequação/duplicação da BR-101/Sul, entre Palhoça/SC e a divisa de SC e RS, expediu determinação ao Dnit para que repactuasse o preço unitário do item PN-19 (espalhamento de solos em bota-fora) , do Contrato nº TT-189/2004, firmado com a empresa ora recorrente, e buscasse o ressarcimento dos valores indevidamente pagos em função de sobrepreço identificado no respectivo item.
2.	A controvérsia quanto ao processo diz respeito à identificação, no Fiscobras 2008, de indícios de excesso no preço unitário do referido item PN19, pactuado em aditivo pelo Dnit.
3.	Os esclarecimentos prestados à época pela autarquia federal não foram considerados suficientes, ensejando determinação no Acórdão 3134/2010-TCU-Plenário para a repactuação do preço do item impugnado, de R$ 1,91/m³ para R$ 0,86/m³, discutindo-se questão remanescente quanto a referenciais de preços (Sicro versus média das propostas específicas da licitação) de uma obra de 2011, cujo valor original, de cerca de R$ 108 milhões, foi reajustado para R$ 117.402.033,28, a preços referenciais de agosto/2003 (peça 70, p. 1) , com o item em tela alcançando em torno de 1% do valor do empreendimento.
4.	Como informado no Relatório precedente, o processo foi pautado na Sessão do Plenário de 23/08/2017, oportunidade em que o Exmo. Ministro Walton Alencar Rodrigues fez encaminhar importantes esclarecimentos em seu Voto Revisor, acolhendo integralmente a análise da Serur quanto à negativa de provimento do recurso, e divergindo da proposta de mérito que apresentei naquela oportunidade.
5.	Nesse contexto, louvando as razões trazidas por Sua Excelência, solicitei a retirada do processo de pauta, para reexame da matéria e, posteriormente, encaminhei os autos para a oitiva do d. MPTCU.
6.	O ilustre Subprocurador-Geral Lucas Rocha Furtado trouxe a lume, em seu judicioso parecer, revendo manifestação anterior, relevante questão processual precedente ao exame de mérito, acerca da aplicação do disposto no art. 279 do Regimento Interno/TCU, a saber: 
Art. 279. Ressalvada a hipótese de embargos de declaração, não cabe recurso de decisão que rejeitar alegações de defesa, converter processo em tomada de contas especial ou determinar sua instauração, ou ainda que determinar a realização de citação, audiência, diligência ou fiscalização. 
Parágrafo único. Se a parte intentar o recurso, a documentação encaminhada será aproveitada como defesa, sempre que possível, sem prejuízo da realização da citação ou da audiência, quando for obrigatória.
7.	Conquanto a determinação para a instauração da Tomada de Contas Especial tenha figurado, en passant, na parte dispositiva do acórdão recorrido, conforme transcrito a seguir, como providência alternativa à repactuação do preço unitário em debate, com ressarcimento do débito mediante descontos em faturas vincendas, em sede de providências administrativas ou, no caso de sua impossibilidade, no âmbito de processo específico de contas especiais, esclareceu o membro do MPTCU como deveria ser aplicado o mencionado dispositivo regimental para o caso do recurso em tela, em face da disposição deliberativa.
Acórdão 3134/2010-TCU-Plenário: 
9.1. com fundamento no art. 45 da Lei nº 8.443/1992, c/c o art. 251 do Regimento Interno do TCU, fixar o prazo de 15 (quinze) dias para que, previamente ouvida a contratada, o Dnit promova, no que se refere ao Contrato nº TF-189/2004 (Lote 27) , a repactuação do preço unitário do item "PN-19: espalhamento de solos em bota-fora", limitando-o a R$ 0,86/m³ (database: agosto de 2003) , e adote, consequentemente, as providências necessárias com vistas ao ressarcimento do débito, por meio de descontos em faturas vincendas, se houver saldo contratual, ou pela instauração de tomada de contas especial, em atenção ao art. 8° da Lei nº 8.443/1992 e ao art. 3º, § 1°, da Instrução Normativa TCU n° 56, de 5/12/2007;
8.	Como bem esclarecido pelo Subprocurador-Geral Lucas Rocha Furtado: 
"Não há aí, para justificar o conhecimento do recurso, sucumbência adicional à decisão que determina peremptoriamente a instauração da TCE sem admitir alternativa alguma. 
Com efeito, na parte em que o recurso poderia distinguir-se da mera insurgência contra a determinação para a instauração da TCE - a impugnação da determinação para a repactuação do contrato -, não há sucumbência da empresa, já que não se pode falar em pactuação, ou repactuação, cogente, sem manifestação da vontade. A empresa, ante a determinação recorrida, preserva a possibilidade de, sem descumpri-la, simplesmente recusar-se a firmar a repactuação, optando pela instauração da TCE, contra cuja determinação exarada pelo TCU não cabe recurso. 
Em segundo lugar porque, quanto a essa mesma parte do recurso que o distingue da mera insurgência contra a determinação para a instauração da TCE, já houve possivelmente, há muito tempo, a perda do objeto. 
Tratando-se de contrato firmado há cerca de 13 anos, supõe-se, com grande probabilidade, que sua vigência já se tenha encerrado. A determinação para a repactuação do contrato torna-se, então, inteiramente inócua, não cabendo recurso quanto a isso. Reduz-se o expediente ora em exame, dessa forma, à insurgência contra a instauração da TCE, contra a qual, repito uma vez mais, não cabe recurso.
Nesse contexto, manifesto-me contrário à proposta da Serur à peça 109, por entender que o presente recurso não deva ser conhecido."
9.	Com efeito, entendo que assiste razão ao MPTCU, cujo parecer incorporo às minhas razões de decidir, no sentido de não conhecer do Pedido de Reexame interposto pela Construtora Queiroz Galvão S.A., eis que efetivamente descabe recurso contra decisão que, em derradeira providência, determine a instauração de processo de Tomada de Contas Especial, como na presente situação, no caso eventual de não haver possibilidade de repactuação administrativa.
10.	Embora entenda desnecessária a análise quanto ao mérito do Pedido de Reexame, considerando a proposta que trago à apreciação do Colegiado, de acolhida do entendimento do Parquet quanto ao não conhecimento do recurso, cabe informar que a empresa apresenta, nessa marcha processual, manifestações divergentes do próprio recurso intentado, as quais podem e devem ser avaliadas no âmbito de eventual procedimento administrativo a ser conduzido pelo DNIT ou, alternativamente, no processo de Tomada de Contas Especial a ser instaurado, se for o caso, razão pelo qual proponho o envio de cópia integral dos presentes autos àquela autarquia, como subsídio para as providências de sua alçada.
11.	Destaque-se que, em seu recurso inicial (peça 3, p. 23) , a referida Construtora defendeu o reconhecimento de que o Contrato n. TT 189/2004 não ensejou qualquer dano ao Erário, reafirmando essa posição no memorial apresentado em 21/08/2017 (peça 307) , após a manifestação de mérito da Serur (peça 109) .
12.	Ocorre que, em momento posterior (17/06/2009 e 02/06/2020) , a recorrente apresentou documentação complementar (peças 317 e 322) em sentido diverso, ou seja, reconhecendo como suposto preço de mercado para o item PN-19 (espalhamento de solos em bota-fora) o novel valor de R$1,16/m³, substancialmente menor do que o pactuado originalmente (inferior em 39%) , de R$ 1,91/m³, embora mais próximo ao parâmetro definido no acórdão recorrido, de R$ 0,86/m³, ademais de solicitar a liquidação parcelada do valor de R$ 430.125,76, reconhecido pela construtora como devido, atualizado monetariamente e sem a incidência de juros e correção monetária.
13.	No presente caso, ad argumentandum tantum, caso fosse superado, pelo Colegiado, o não conhecimento do recurso e se levasse adiante o exame quanto ao mérito do processo, a observância do princípio da verdade material poderia, em tese, mitigar a aparente preclusão lógica decorrente da incompatibilidade presente nos atos processuais da recorrente, que em um primeiro momento advoga no sentido da inexistência de desconformidade no preço que fora praticado, para depois reconhecer a existência de débito em face de nova composição de custos, solicitando em memorial a dispensa de consectários legais. 
14.	No entanto, deixo de apresentar manifestação quanto aos pedidos complementares, tendo em vista a proposta de não conhecimento do recurso, cabendo esclarecer à recorrente que a deliberação recorrida não cuidou precipuamente de imputar-lhe débito, mas, antes, de determinar providências ao DNIT para a repactuação de preço unitário no Contrato n. TT 189/2004.
15.	Após as providências administrativas no âmbito do DNIT, seja de repactuação ou, em sua impossibilidade, em sede de possível processo de contas especiais, se for o caso, ambos com os respectivos consectários legais a serem avaliados pela autarquia, questão remanescente pode ser submetida ao Tribunal, para eventual apreciação quanto ao cumprimento do que restou decidido no âmbito do Acórdão 3134/2010-TCU-Plenário.
	Ante o exposto, VOTO por que seja aprovado o Acórdão que ora submeto à elevada consideração do Colegiado.
TCU, Sala das Sessões Ministro Luciano Brandão Alves de Souza, em 3 de junho de 2020.
AROLDO CEDRAZ
Relator